【裁判字號】    96,上訴,4409
【裁判日期】    970401
【裁判案由】    偽造有價證券
【裁判全文】
臺灣高等法院刑事判決        96年度上訴字第4409號
上  訴  人
即  被  告  丙○○
選任辯護人  蕭銘毅律師
上列上訴人因偽造有價證券案件，不服臺灣臺北地方法院96年度
訴緝字第65號，中華民國96年9月28日第一審判決（起訴案號：
臺灣臺北地方法院檢察署81年度偵字第24793號），提起上訴，
本院判決如下：
    主  文
原判決撤銷。
丙○○被訴偽造及行使偽造有價證券部分無罪；被訴侵占遺失物
部分免訴。
    理  由
一、公訴意旨略以：被告丙○○於民國81年7月（誤載為8月）間
    某日，拾得乙○○遺失之臺灣中小企業銀行忠孝分行票號第
    0000000號空白支票1紙（下稱系爭支票），侵占入己；於同
    年7月中旬，在台北市○○○路復興南路附近，其開設之代
    書事務所內，填載金額新臺幣（下同）112萬元，持向李端
    正調現。因認被告涉犯刑法第237條侵占遺失物及刑法第201
    條意圖供行使之用而偽造有價證券罪嫌。
二、程序部分：
    本件認定事實所引用之本件卷內所有卷證資料（包含人證與
    文書證據、物證等證據），並無證據證明係公務員違背法定
    程序所取得，而檢察官、被告及其辯護人於審判期日對法院
    提示之卷證表示沒意見等語，且卷內之文書證據，亦無刑事
    訴訟法第159條之4之顯有不可信之情況與不得作為證據之情
    形。綜上，依刑事訴訟法第159條至159條之5之規定，本件
    認定事實所引用之本件卷證所有證據（包含人證與文書證據
    、物證等證據），均有證據能力，合先敘明。
三、無罪部分（即被訴偽造及行使偽造有價證券部分）
（一）
  １、按犯罪事實應依證據認定之，無證據不得認定犯罪事實，
      刑事訴訟法第154條第2項定有明文。次按刑事訴訟法上所
      謂定犯罪事實之證據，係指足以認定被告確有犯罪行為之
      積極證據而言，該項證據自須適合於被告犯罪事實之認定
      ，始得作為斷罪之資料，而認定不利於被告之事實，須依
      積極證據，苟積極證據不足為不利於被告事實之認定時，
      即應為有利於被告之認定，更不必有何有利之證據；事實
      審法院對於證據之取捨，依法雖有自由判斷之權，然積極
      證據不足證明犯罪事實時，被告之抗辯或反證縱屬虛偽，
      仍不能以此資為積極證據應予採信之理由；最高法院著有
      29年上字第3105號、30年上字第482、816號判例可資參照
      。此所謂證明之資料，無論其為直接證據或間接證據，均
      須達於通常一般之人均不致於有所懷疑，而得確信其為真
      實之程度，始得據為有罪之認定，若其關於被告是否犯罪
      之證明未能達此程度，而有合理性懷疑之存在，致使無從
      形成有罪之確信，根據「罪證有疑、利於被告」之證據法
      則，即不得遽為不利被告之認定，最高法院亦著有76年度
      台上字第4986號判例意旨可資參照。另查「告訴人之告訴
      ，係以使被告受刑事訴追為目的，難免故予誇大，是其指
      訴是否與事實相符，仍應調查其他證據以資審認。又現行
      刑事訴訟法並無禁止被害人於公訴程序為證人之規定，自
      應認被害人在公訴程序中具有證人適格即證人能力，然被
      害人與一般證人不同，其與被告處於絕對相反之立場，其
      陳述之目的，在使被告受刑事訴追處罰，內容未必完全真
      實，證明力自較一般證人之陳述薄弱。故被害人縱立於證
      人地位而為指證及陳述，且其指證、陳述無瑕疵可指，仍
      不得作為有罪判決之唯一證據，應調查其他證據以查其是
      否與事實相符，亦即仍須有補強證據以擔保其指證、陳述
      之真實性，始得採為斷罪之依據。若被害人之指證本身已
      有重大瑕疵，依嚴格證明之法則，自無法憑為犯罪事實之
      認定。」（參照最高法院96年度台上字第2161號判決意旨
      ）。
  ２、次按刑法第201條之偽造有價證券罪，以無權簽發之人，
      冒用他人名義簽發該有價證券為構成要件；所謂偽造，係
      以行為人並無制作權而擅自以他人名義虛偽制作為必要，
      苟行為人係基於有制作權人之同意或授權或其他原因有權
      原因而制作，即無偽造之可言，其就偽造支票而論，苟支
      票之發票人於支票上簽蓋發票人之姓名或印章後而同意或
      授權執票人自行填寫支票金額及支票發票日期以完成發票
      行為，則嗣後執票人就該僅簽蓋發票人姓名或印章之空白
      支票填寫金額及發票日期，以完成發票之行為，即非上開
      法條所謂之偽造，而得以偽造有價證券罪相繩（最高法院
      81年度台上字第6396號裁判意旨參照）。
（二）檢察官認被告涉犯偽造及行使偽造有價證券罪嫌，無非以
      被告傳訊無著，李端正結證屬實，並有支票、退票理由單
      及遺失票據申報書等在卷可稽，作為主要論據。
（三）訊據被告坦承簽立系爭支票，並對外行使，惟矢口否認有
      偽造及行使偽造有價證券之犯行，辯稱：支票是向乙○○
      的合夥人甲○○所借，日期、金額都沒有約定；甲○○表
      示借票給我，自己填日期及金額，屆期要自己軋票（指錢
      存進票主乙○○票據甲存戶頭，供兌現），如屆期未將票
      款存入，他要報遺失等語。經查：
  １、證人乙○○於97年1月10日本院審理時證稱：我與甲○○
      共同合夥經營超商，他負責調度資金，我整本支票連印章
      都交給他全權處理；系爭支票甲○○有講借給被告用，被
      告亂填不軋，就報遺失；後來被告沒有存錢，人又不見，
      票到期錢未進去，甲○○叫我報遺失；這15年來我都不知
      甲○○下落，他有1件詐欺案遭通緝等語。
  ２、本件主要關鍵證人甲○○，自警詢、檢察官偵訊、原審審
      理均未到庭，本院亦傳、拘無著。
  ３、本件依檢察官所舉之證據，固足認被告有向甲○○借用系
      爭支票，該支票屆期未兌現；惟本件主要關鍵證人甲○○
      ，從未到庭，故被告是否逾越甲○○授權範圍，已無可遽
      認；而依乙○○於本院審理中證詞，被告係向甲○○借票
      ，約定票載日屆期，由被告自己負責軋票；被告屆期未依
      約定，將票款存入乙○○戶頭，被告行為如涉及保證票載
      日屆期一定將票款存入，使甲○○陷於錯誤而同意借票，
      被告行為或可能構成詐欺；如無訛詐行為，票載日屆期未
      將票款存入，應僅係單純民事債務不履行，惟均與刑事偽
      造及行使偽造有價證券之構成要件無涉，不能以該罪相繩
      。綜此，被告辯詞，尚非全然不足採信，依檢察官所提全
      部證據，不足為被告偽造及行使偽造有價證券罪之證明，
      仍有合理懷疑之存在，依「罪證有疑，利於被告」原則，
      不能僅以被告前後供述不一，以推測或擬制之方法，為被
      告有罪之認定。此外，復查無其他證據足資證明被告確有
      檢察官所指之上開犯行，揆諸首開說明，既不能證明被告
      犯罪，此部分自應依法為被告無罪之諭知，以昭審慎。
四、免訴部分（即被訴侵占遺失物部分）
（一）按案件時效已完成者，應諭知免訴之判決，刑事訴訟法第
      302條第2款定有明文。又「於中華民國94年1月7日刑法修
      正施行前，其追訴權或行刑權時效已進行而未完成者，比
      較修正前後之條文，適用最有利於行為人之規定。」亦為
      刑法施行法第8條之1所明定。查修正後（即94年2月2日修
      正公布，95年7月1日施行之）刑法第80條第1項有關追訴
      權時效期間之規定，與修正前刑法第80條第1項之規定不
      同，修正後刑法所定時效期間較長，表示行為人被追訴之
      期限較久，自屬對行為人不利，是比較修正前、後之條文
      ，以修正前刑法第80條第1項之規定較有利於行為人，故
      本件關於追效權時效，應適用修正前刑法第80條第1項之
      規定。
（二）按追訴權之時效，如依法律之規定，偵查、起訴或審判之
      程序，不能開始或繼續時，停止其進行。停止原因繼續存
      在之期間，如達於第80條第1項各款所定期間4分之1者，
      其停止原因視為消滅。修正前刑法第83條第1、3項定有明
      文。刑法追訴權之時效規定，係指刑事追訴機關於法定期
      間內，怠於行使偵查、起訴、審判等追訴權，即生時效完
      成，而消滅追訴權之效果，故案經提起公訴後，被告在逃
      經依法通緝，致無法行使審判權時，其追訴權之時效，依
      同法第83條第1項、第3項之規定，應停止進行至法定追訴
      期間4分之1。
（三）本件被告被訴於81年7月間某日，拾得乙○○遺失之系爭
      支票，將之侵占入己，涉犯刑法第237條侵占遺失物罪嫌
      ，則本件被告被訴侵占罪名之追訴權時效已於83年1月5日
      完成，其計算方式如下：
      (1)被告被訴侵占罪名，該罪最重本刑為銀元5,000元罰金
        ，依刑法第80條第1項第5款規定，追訴權時效為1年，
        加計追訴權時效停止原因視為消滅之4分之1期間，共為
        1年3月。
      (2)被告犯罪時間，為81年7月，因知月不知日，以當月15
        日計算，以81年7月15日為被告犯罪行為成立日，加上
        前揭1年3月，再加上偵查、審判程序進行不生時效進行
        期間之日數（即自81年11月3日開始偵查日起至82年2月
        18日原審發布通緝之日止，共計3月又15日）。
      (3)惟本案自檢察官於81年12月10日提起公訴迄案件於82年
         1月4日繫屬於原審法院止之期間（共計25日），此一
        期間，依司法院大法官釋字第138號解釋，追訴權並無
        不行使之情形，自不生追訴時效期間進行之問題，此25
        日於法自不計入追訴時效期間。
（四）是本件被告被訴侵占遺失物部分，自犯罪行為成立日之81
      年7月15日起算，追訴權時效完成日應為83年1月5日。依
      照首開說明，此部分，應為被告免訴之諭知。
五、本案被告被訴偽造及行使偽造有價證券部分，係屬不能證
    明被告犯罪，原審未能詳為勾稽，認定被告意圖供行使之用
    ，而偽造及行使偽造有價證券罪，自有未合。另被告被訴
    侵占遺失物部分，時效已完成免訴。是被告上訴指摘原審判
    決對其論罪科刑不當，其上訴為有理由，應由本院將原審判
    決撤銷，就被告被訴偽造及行使偽造有價證券部分諭知無罪
    ；就被訴侵占遺失物部分諭知免訴。
六、據上論斷，應依刑事訴訟法第369條第1項前段、第364條、
    第301條第1項、第302條第2款，判決如主文。
本案經檢察官羅建勛到庭執行職務。
中    華    民    國    97    年    4    月    1    日
              刑事第十三庭  審判長法  官  曾德水
                                  法  官  談  虎
                                  法  官  梁耀鑌
以上正本證明與原本無異。
檢察官如不服本判決，應於收受送達後十日內向本院提出上訴書
狀，其未敘述上訴之理由者並得於提起上訴後十日內向本院補提
理由書（均須按他造當事人之人數附繕本）。
被告不得上訴。
                                  書記官  莊淑茹
中    華    民    國    97    年    4     月    1     日


司法院資訊處製作；財團法人民間司法改革基金會備份。
